【裁判字號】    99,交抗,1591
【裁判日期】    990728
【裁判案由】    違反道路交通管理處罰條例
【裁判全文】
臺灣高等法院交通事件裁定            99年度交抗字第1591號
抗 告 人即
原處分機關  交通部公路總局新竹區監理所桃園監理站
代  表  人  甲○○
受 處分 人  乙○○
上列抗告人因違反道路交通管理處罰條例案件，不服臺灣板橋地
方法院，中華民國99年6月30日所為裁定（99年度交聲字第287號
），提起抗告，本院裁定如下：
    主  文
抗告駁回。
    理  由
一、抗告意旨略以：原裁定既認受處分人確有駕駛自用小客車「
    酒精濃度超過規定標準」之違規情形，則就吊扣其駕駛執照
    12個月部分，僅係如何為適當處分及執行之問題，尚不能因
    受處分人僅持有普通大貨車駕駛執照，即認此部分免罰。原
    裁定就此部分逕為撤銷，尚與道路交通管理處罰條例第35條
    第1項第1款規定不合，不無違誤，此舉無異鼓勵領有較高級
    駕駛執照之人於酒後可以肆無忌憚駕駛較低級之車輛，如此
    將使道路交通管理處罰條例第35條第1項第1款酒後駕車吊扣
    駕駛人駕駛執照1 年之規定形同具文，無法保障用路人之生
    命、身體、財產法益安全（98年法律座談會刑事類提案第23
    號研討結果參照)。為維護道路交通管理目的及公平性原則
    ，請本院撤銷原裁定，更為適當之裁定云云。
二、按汽車駕駛人有飲用酒類或其他類似物後其吐氣所含酒精濃
    度超過每公升0.25毫克或血液中酒精濃度超過百分之0.05以
    上之情形者，不得駕車。又汽車駕駛人，駕駛汽車經測試檢
    定有酒精濃度超過規定標準之情形者，處15000元以上60000
    元以下罰鍰，並當場移置保管該汽車及吊扣其駕駛執照1 年
    ；因而肇事致人受傷者，並吊扣其駕駛執照2 年；致人重傷
    或死亡者，吊銷其駕駛執照，並不得再考領。又汽車駕駛人
    ，有第35條第1 項規定之情形者，應接受道路交通安全講習
    。道路交通安全規則第114條第2款、道路交通管理處罰條例
    第35條第1項第1款、第24條第1項第2款分別定有明文。
三、經查：
(一)按受處分人乙○○於97年11月6日凌晨2時53分許，駕駛車牌
    號碼YI-2947號自小客車，行經桃園縣八德市○○路與銀河
    街口時，因有「酒後駕車，酒精濃度測定值為0.82MG/L」之
    違規行為，經桃園縣政府警察局八德分局執勤員警掣單舉發
    ，嗣經原處分機關依道路交通管理處罰條例第35條第1項第1
    款、第24條第1項第2款之規定，裁處罰鍰45000 元，並吊扣
    其駕駛執照12個月，且施以道路交通安全講習等情，此為抗
    告人不爭執，且有桃園縣政府警察局99年2月4日桃警局交字
    第DB 0000000號舉發違反道路交通管理事件通知單、交通部
    公路總局新竹區監理所桃園監理站99年2月4日桃監裁罰字第
    裁52 -DB0000000號違反道路交通管理事件裁決書各1件附卷
    可參（見原審卷第8至9頁），是上開事實，自堪認定。
(二)次按道路交通管理處罰條例第68條業於94年12月14日修正，
    並自95年3月1日施行，修正前之道路交通管理處罰條例第68
    條規定：「汽車駕駛人，因違反本條例及道路交通安全規則
    之規定，受吊扣或吊銷駕駛執照處分時，吊扣或吊銷其持有
    各級車類之駕駛執照」，而修正後為：「汽車駕駛人，因違
    反本條例及道路交通安全規則之規定，受吊銷駕駛執照處分
    時，吊銷其持有各級車類之駕駛執照」，即將原條文中之「
    吊扣或」3 字刪除，查其立法過程，該條文修正前之原提案
    修正條文為：「汽、機車駕駛人，因違反本條例及道路交通
    安全規則之規定，受吊扣或吊銷駕駛執照處分時，吊扣或吊
    銷其違法或違規當時所駕駛車輛之駕駛執照。」，交通部雖
    於委員審查會時表達反對意見，認為此修正結果將產生如駕
    駛人以其領有之聯結車、大客車、大貨車駕駛執照駕駛小型
    車，而有違規酒後駕車、肇事逃逸等情時，將無法吊扣或吊
    銷其所持駕駛執照，以達有效處罰與維護道路交通安全之目
    的，然立法者考量因違規而吊扣駕照，不宜連其他如職業上
    、生活上所需之駕照一併吊扣，否則恐影響人民工作及生活
    甚鉅，有失之過酷等情，最終協商通過之道路交通管理處罰
    條例第68條，係將「吊扣或」3 字刪除（以上立法過程，有
    立法院公報第94卷第48期第2 冊第107頁至第136頁、第94卷
    第70期第135頁至第141頁可考）。顯見立法者之真意，在於
    汽車駕駛人因違反道路交通管理處罰條例及道路交通安全規
    則之規定，受「吊銷駕照」處分者，仍維持一併吊銷其持有
    各級車類之駕駛執照，至於受「吊扣」駕駛執照處分時，僅
    能「吊扣」違規當時所駕駛車輛之駕駛執照，不能再擴大適
    用而「吊扣」其持有各級車類之駕駛執照，至為顯明。換言
    之，依修正後之規定意旨，受處分人駕駛一般小型車違規，
    僅得吊扣其一般小型車駕照，不得吊扣其普通大貨車駕照。
(三)又按「道路交通安全規則」係交通部會同內政部依據道路交
    通管理處罰條例第92條第1 項所訂定之行政命令。依道路交
    通安全規則第61條規定：「汽車駕駛人取得高一級車類之駕
    駛資格者，應換發駕駛執照，並准其駕駛較低級車類之車輛
    。」基此一人一照原則，一般汽車駕駛人即使已取得不同級
    車類之駕駛資格，亦僅得持有一張即最高一級車類之駕駛執
    照。本件受處分人領有普通大貨車駕駛執照，其酒後駕駛自
    用一般小型車之違規事證，固屬明確，惟修正後之道路交通
    管理處罰條例第68條規定既將「吊扣」等字刪除，駕駛人受
    吊扣駕駛執照處分時，自不再吊扣其持有各級車類之駕駛執
    照。行政機關因行政目的所設之「一人一照」原則，致受處
    分人無一般自用小型車駕駛執照可供吊扣，原處分機關逕行
    吊扣受處分人之普通大貨車駕駛執照，雖可達成限制受處分
    人繼續駕駛一般小型車之目的，惟亦同時限制受處分人駕駛
    其他種車輛之權利，使用之手段顯逾其所欲達到之目的，而
    欠缺比例性，逾越修正後道路交通管理處罰條例第68條之規
    範意涵及範圍。是以行政機關於作成吊扣駕駛執照處分時，
    應就行為人所應吊扣之駕駛執照種類予以限定，始符合依法
    行政原則。
(四)再按本件受處分人為上開違規行為當時係駕駛自用小客車，
    依法受吊扣處分時，應吊扣其小型車駕駛執照，以限制其駕
    駛同類型車之權利。惟受處分人僅持有普通大貨車駕駛執照
    ，未領有小型車駕駛執照，則受處分人持有普通大貨車駕駛
    較低級之小型車，為道路交通安全規則第61條所允許，原處
    分機關即抗告人因受處分人無小型車駕駛執照可供吊扣，逕
    予吊扣其普通大貨車駕駛執照，雖可達成限制受處分人繼續
    駕駛自用小客車，並預防酒後駕駛小型車造成危險之目的，
    惟亦同時限制駕駛人駕駛普通大貨車權利之結果，無異剝奪
    受處分人駕駛普通大貨車之權利，自影響受處分人之生活。
    是其裁處範圍、方式、手段，有違依法行政、比例原則及平
    等原則，亦與修正後道路交通管理處罰條例第68條之規範目
    的不符。參以小型車與普通大貨車之駕駛執照取得方式有所
    不同，其吊扣處分實不宜互為流用。原處分機關未審及此，
    逕裁處吊扣駕駛執照12個月而未區分駕駛執照之種類，則原
    裁定認原處分機關對受處分人所為吊扣普通大貨車駕駛執照
    之處分有所違誤，而撤銷受處分人關於吊扣普通大貨車駕駛
    執照之裁處，經核尚無不合。另法官依據法律獨立審判，憲
    法第80條定有明文。各機關依其職掌就有關法規為釋示之行
    政命令，法官於審判案件時，固可予以引用，但仍應依據法
    律，表示確信之法律見解，並不受其拘束；司法行政機關所
    發司法行政上之命令，如涉及審判上之法律見解，僅供法官
    參考，法官於審判案件時，亦不受其拘束（司法院大法官釋
    字第216 號解釋亦同此意旨）。抗告人為本件裁處時，固參
    酌本院暨所屬法院98年法律座談會刑事類提案第23號研討內
    容作為依據，姑不論原處分機關引用該研討內容資為本案認
    定之結論妥當否？惟依上開大法官釋字第216 號解釋意旨，
    前開研討內容，固得供本院參考，但本院不受其拘束，併此
    敘明。
四、綜上，原審裁定以受處分人此部分異議為有理由，而撤銷原
    處分機關關於「吊扣普通大貨車駕駛執照12個月」之處分，
    並自為裁處受處分人乙○○此部分不罰，核無不合。原處分
    機關猶執前詞提起本件抗告，為無理由，應予以駁回。
五、據上論斷，道路交通案件處理辦法第26條，刑事訴訟法第41
    2 條，裁定如主文。
中    華    民    國    99    年     7    月    28    日
                  刑事第八庭審判長法  官  張傳栗
                                  法  官  黃斯偉
                                  法  官  劉嶽承
以上正本證明與原本無異。
不得再抗告。
                                  書記官  何仁崴
中    華    民    國    99    年    7     月    28    日

司法院資訊處製作；財團法人民間司法改革基金會備份。
